ACORDAO-COMPLETO-2316760

ACÓRDÃO 14130/2019 ATA 43/2019 - PRIMEIRA CÂMARA

VISTOS, relatados e discutidos estes autos de tomada de contas especial instaurada pela Fundação Nacional de Saúde (Funasa) em razão da não consecução dos objetivos do Convênio 1.814/2002, firmado com o Município de Jaíba/MG, cujo objeto era a execução de melhorias sanitárias domiciliares;
ACORDAM os Ministros do Tribunal de Contas da União, reunidos em sessão da Primeira Câmara, ante as razões expostas pelo Relator, em:
9.1. rejeitar parcialmente as alegações de defesa de Giovani Antônio da Fonseca;
9.2. considerar revel a empresa Soares e Almeida Ltda., para todos os efeitos, com fundamento no art. 12, § 3º, da Lei 8.443/1992, dando-se prosseguimento ao processo;
9.3. julgar irregulares as contas de Giovani Antônio da Fonseca e da empresa Soares e Almeida Ltda. com fundamento nos arts. 1º, inciso I, 16, III, "c", 19 e 23, III, da Lei 8.443/1992, e condená-los, em regime de solidariedade, ao pagamento das quantias a seguir especificadas, com a fixação do prazo de quinze dias, a contar da notificação, para que comprovem, perante o Tribunal (art. 214, inciso III, alínea "a", do Regimento Interno do TCU) , o recolhimento da dívida à Fundação Nacional de Saúde, atualizada monetariamente e acrescida dos juros de mora, calculados a partir das datas discriminadas, até a data do recolhimento, na forma prevista na legislação em vigor;
	Valor original (R$) 
	Data de ocorrência
	Débito / (Crédito) 

	28.487,10
	2/6/2004
	débito

	28.339,19
	12/5/2004
	débito

	38.341,25
	13/4/2004
	débito

	9.720,45
	27/2/2004
	débito

	 (5.524,77) 
	1/12/2009
	crédito

9.4. autorizar, desde logo, a cobrança judicial das dívidas, nos termos do art. 28, inciso II, da Lei nº 8.443/1992, caso não atendidas as notificações; 
9.5. dar ciência da presente deliberação:
9.5.1. à Funasa e
9.5.2. à Procuradoria da República no Estado de Minas Gerais, para ajuizamento das ações civis e penais cabíveis, nos termos do art. 16, § 3º, da Lei nº 8.443/1992, c/c o art. 209, § 7º, do Regimento Interno.

Tomada de Contas Especial instaurada em razão da não consecução dos objetivos do Convênio 1.814/2002, firmado com o Município de Jaíba/MG, cujo objeto era a execução de melhorias sanitárias domiciliares;

Primeira Câmara

Cuida-se de tomada de contas especial instaurada pela Funasa em razão da não consecução dos objetivos do Convênio 1.814/2002, celebrado com o Município de Jaíba/MG, tendo por objeto a execução de melhorias sanitárias domiciliares.
2. Após atenta leitura do voto de sua Excelência, Ministro Walton Alencar, gostaria de deixar registrado meu posicionamento acerca do alcance do art. 28 da Lei 13.655/2018, que alterou dispositivos da Lei de Introdução às Normas do Direito Brasileiro (LINDB) , regulamentada pelo Decreto 9.830, de 10/06/2019.
3. Mencionado artigo, diga-se, passou a exigir a presença dos elementos subjetivos relacionados ao dolo ou ao erro grosseiro para a responsabilização do agente público.
4. O nobre relator, com a percuciência que lhe é própria, ao citar jurisprudência desta Corte, em especial o Acórdão 5.547/2019-TCU-1ª Câmara, de relatoria do Ministro Benjamin Zymler, destaca que, apesar dos novos contornos trazidos ao tema pela legislação ora mencionada, a responsabilização do gestor público pelo débito apurado ainda estaria regrada pelo disposto no art. 37, § 6º, da CF/1988, que cuida da responsabilidade aquiliana ou extracontratual do agente público por prejuízo causado à administração pública. 
5. Prossegue aduzindo que o citado cânone constitucional exige apenas a demonstração de dolo ou de culpa em sentido estrito. Conclui, portanto, que o alcance do novel art. 28 da LINDB estaria restrito à aplicação de penalidades pelo TCU, no âmbito de seu poder sancionatório, sem alcançar a responsabilização por débito, para a qual ainda valeria a simples aferição de culpa stricto senso.
6. De fato, a partir do final do ano passado, esta Corte de Contas vem abraçando tal tese. Nesse sentido, cito o Acórdão 2.391/2018-TCU-Plenário, do Ministro Benjamin Zymler, e o Acórdão 11.762/2018-TCU-2ª Câmara, do Ministro-substituto Marcos Bemquerer, entre outros.
7. Ocorre que, em 10/06/2019, foi aprovado o Decreto 9.830 que, em seu art. 14, assim dispôs:
Art. 14.  No âmbito do Poder Executivo federal, o direito de regresso previsto no § 6º do art. 37 da Constituição somente será exercido na hipótese de o agente público ter agido com dolo ou erro grosseiro em suas decisões ou opiniões técnicas, nos termos do disposto no art. 28 do Decreto-Lei nº 4.657, de 1942, e com observância aos princípios constitucionais da proporcionalidade e da razoabilidade. (grifo não previsto no original) 
8. De se observar, portanto, que a própria norma regulamentadora das novas disposições da LINDB prevê que a aplicação do disposto no art. 37, § 6º, da CF/1988, para fins de responsabilização exercitada em sede de direito de regresso deve observar os elementos subjetivos relativos ao dolo ou ao erro grosseiro na conduta do agente público causador do dano.
9. Indo além, também não antevejo qualquer atrito entre as disposições do art. 14 do Decreto 9.830/2019 e do art. 37, § 6º, da CF/1988, na medida em que o Decreto em vitrine ateve-se aos ditames da Lei 13.655/2018. 
10. À culpa referida no texto constitucional em epígrafe não foi conferida qualquer gradação pelo constituinte originário, sendo fixada de forma ampla, de sorte que a opção legislativa exercitada mediante o art. 28 da LINDB, ao fixar o erro grosseiro como uma das hipóteses para a responsabilização do agente público, nada mais fez que estabelecer valoração dentro dos limites da ordem constitucional vigente.
11.  Nesse mesmo sentido, vale citar que o art. 143 do Código de Processo Civil, Lei 13.105/2015, também valorou a culpa a ensejar a responsabilização do juiz por perdas e danos quando do exercício de sua função, a ser apurada de forma regressiva, ao exigir justo motivo a embasar as condutas culposas mencionadas em seu inciso II, sem que isso constitua afronta ao art. 37, § 6º da CF/1988.
Com essas considerações, acompanho o eminente Relator por outros motivos, em especial, pelo fato de ter apurado que o ex-prefeito autorizou o pagamento de diversos serviços não executados ou mal executados, com grave inobservância de dever de cuidado.
VITAL DO RÊGO
Ministro

3. Interessados/Responsáveis:
3.1. Interessada: Fundação Nacional de Saúde (26.989.350/0001-16).
3.2. Responsáveis: Giovani Antônio da Fonseca (XXX.493.206-XX); Soares e Almeida Ltda. (41.660.739/0001-07).

13.1. Ministros presentes: Benjamin Zymler (na Presidência), Walton Alencar Rodrigues (Relator) e Vital do Rêgo.
13.2. Ministro-Substituto convocado: Augusto Sherman Cavalcanti.

WALTON ALENCAR RODRIGUES

Adoto, como relatório, a instrução da Secex/MG (peças 39-41) , cuja proposta foi acolhida pelo representante do MP/TCU:
"1. Trata o presente processo de Tomada de Contas Especial instaurado pela Fundação Nacional de Saúde (Funasa) , em razão da não consecução dos objetivos do Convênio 1.814/2002- Siafi 477.201 (peça 1, p. 9 e 11) , celebrado com o município de Jaíba/MG, tendo por objeto a execução de melhorias sanitárias domiciliares, conforme o plano de trabalho (peça 1, p. 47-61) , com vigência estipulada para o período de 23/12/2002 a 30/11/2011.
HISTÓRICO 
2.	Os recursos previstos para a implementação do objeto do referido convênio foram orçados com a seguinte composição: R$ 45.399,65 de contrapartida e R$ 399.694,93 à conta da concedente. Entretanto, foi efetivamente liberado o valor de R$ 279.786,45, mediante a Ordem Bancária 2003OB003488, de 4 de junho de 2003, no valor de R$ 159.877,97 e a Ordem Bancária 2003OB008193, de 30 de dezembro de 2003, no valor de R$ 119.908,48 (peça 1, p. 163 e 191; peça 5, p. 260) .
3.	A Controladoria-Geral da União, por meio do Relatório de Auditoria 1.292/2015 (peça 5, p. 266-269) , concluiu pela imputação de débito a Giovani Antônio da Fonseca (CPF XXX.493.206-XX) , ex-prefeito do município de Jaíba/MG (Gestão: 2001-2004) , motivada pela não consecução dos objetivos pactuados, com impugnação total dos recursos repassados por conta do Convênio 1.814/2002. Por conseguinte, atestou a irregularidade das contas, conforme expresso no respectivo Certificado de Auditoria (peça 5, p. 270) e Parecer do Dirigente do Órgão de Controle Interno (peça 5, p. 271) .
4.	Em Pronunciamento Ministerial (peça 5, p. 272) , o Ministro de Estado da Saúde, na forma do art. 52 da Lei 8.443/92, atesta haver tomado conhecimento das conclusões do Controle Interno acerca das contas do aludido responsável.
EXAME TÉCNICO
5.	A instauração da presente Tomada de Contas Especial foi materializada pela não consecução dos objetivos pactuados, com a impugnação total de despesas, conforme consignado no Parecer Técnico, de 29/4/2008 (peça 5, p. 130-134) , em razão de diversas irregularidades construtivas.
6.	Na instrução preliminar à peça 8 foi proposto o arquivamento desta TCE considerando que 142 módulos sanitários domiciliares foram construídos com os recursos provenientes do Convênio 1.814/2002 (Siafi 477.201) .  A Funasa, em suas visitas in loco, constatou irregularidades construtivas que no nosso entender não prejudicaram o uso, ou a funcionalidade, dos módulos sanitários.
7.	Verificou-se, assim, que o débito atribuído ao responsável arrolado nesta TCE não poderia ser a totalidade dos recursos repassados, mas apenas o montante equivalente aos itens de serviços que deixaram de ser executados.
8.	O MPTCU discordou do entendimento desta Unidade Técnica quanto ao arquivamento dos autos e propôs a citação solidária do ex-prefeito Giovani Antônio da Fonseca (CPF XXX.493.206-XX) e da empresa Soares e Almeida Ltda. (CNPJ 41.660.739/0001-07) responsável pela execução do objeto conveniado. 
9.	Para a quantificação do débito o MPTCU considerou o montante de R$ 146.044,10 equivalente aos serviços satisfatoriamente executados deduzindo-o do total de R$ 307.012,24 pago à construtora (peça 1, p. 229) . Dessa forma, descontando o que foi adequadamente realizado, o prejuízo girou em torno de R$ 160.968,14.
10. Considerou, ainda, que como se trata de superfaturamento em pagamentos feitos com a aplicação concomitante de contrapartida municipal, no montante de R$ 15.987,79, a participação federal ficou efetivamente em 94,8%. Assim, para o MPTCU o débito em relação à União equivale a R$ 152.597,80 (94,8% de R$ 160.968,14) . 
11. O Ministro-Relator anuiu a proposta do MPTCU e determinou o retorno dos autos a esta Secex-MG para as providências cabíveis (peça 11) .
12. Em cumprimento ao despacho do Relator, foram expedidas as seguintes comunicações processuais:
	a) Ofício 1667/2016-TCU/Secex-MG, de 5/7/2016 (peça 15) , citando o Sr. Giovani Antonio da Fonseca (CPF: XXX.493.206-XX) , ex-prefeito do Município Jaíba/MG, tendo o respectivo AR retornado indicando a entrega da correspondência em 15/7/2016 (peça 18) ;
	b) Ofício 1668/2016-TCU/Secex-MG, de 5/7/2016 (peça 16) , citando a sociedade Soares e Almeida Ltda. (CNPJ: 41.660.739/0001-07) , na pessoa do seu sócio administrador Américo Soares de Oliveira Neto, tendo o respectivo AR retornado com a indicação "mudou-se" (peça 17) .
13. O Sr. Giovani Antônio da Fonseca, por meio de advogado (procuração à peça 19) , apresentou as alegações de defesa inclusas na peça 20. Por sua vez, a sociedade Soares e Almeida Ltda. foi citada por meio do Edital 0095/2016-TCU/Secex-MG, de 18 de agosto de 2016, publicado no DOU de 24 de agosto de 2016 (peças 22-23) , mas não apresentou as alegações de defesa requeridas.
14. Em atendimento à solicitação do MPTCU (peça 27) , e determinação do Relator (peça 28) , a sociedade Soares e Almeida Ltda. foi novamente citada por meio do Ofício 2479/2017-TCU/Secex/MG, de 13/10/2017, no endereço do Sr. Américo Soares de Oliveira Neto - Sócio Administrador da empresa, Rua Cirilo Barbosa, 364 - Centro 39.440-000 - Janaúba/MG (peça 34) . O AR retornou indicando a entrega da correspondência em 26/10/2017, assinado pelo Sr. Américo Soares Neto (peça 38) .
15. Esgotado o prazo regimental fixado não houve manifestação da sociedade Soares e Almeida Ltda., devendo ser considerada revel para todos os efeitos, dando-se prosseguimento ao processo, nos termos do art. 12, § 3º, da Lei 8.443/1992 c/c o art. 202, § 8º, do RI/TCU.
16. Em seguida examinaremos as alegações de defesa apresentadas pelo Sr. Giovani Antônio da Fonseca, ex-prefeito do Município de Jaíba-MG. 
Alegações de defesa apresentadas pelo Sr. Giovani Antônio da Fonseca, ex-prefeito do Município de Jaíba/MG.
17. Preliminarmente, o responsável alegou:
	a) ausência de dolo, pois não há nos autos quaisquer indícios de malversação dos recursos públicos derivados do convênio em questão (peça 20, p. 1) ;
	b) prejuízo à ampla defesa, pois teve seu mandato de gestor municipal encerrado no ano de 2004, tendo transcorrido mais de 12 anos e desde aquela data não tem mais acesso aos documentos referentes ao convênio (peça 20, p. 2) ;
18. No mérito alegou que:
	a) solicitou a revisão de metas, diminuindo de 298 para 217 módulos sanitários, o que gerou a elevação do custo unitário de cada módulo para R$ 2.050,00, fato que restou ciente a própria Funasa (peça 20, p. 3) ;
	b) o relatório da Funasa aponta que "as alvenarias estão em bom estado" e que apenas "alguns módulos" estariam deixando a desejar. Não há no referido laudo especificação de quantos módulos sanitários estariam deixando "a desejar" e quais seriam tais módulos, visto que a cada um deles corresponde um beneficiário (peça 20, p. 4) ;
	c) seria necessária a realização de pericia no local e em cada um dos módulos sanitários, visto que a Funasa baseou seu relatório técnico por amostragem, analisando apenas alguns módulos (peça 20, p. 5) .
Análise
19. Apesar de o Convênio 1.814/2002 ter vigido no período de 23/12/2002 a 30/11/2011, o ex-prefeito Giovani Antônio da Fonseca administrou o Município de Jaíba/MG entre 2001 e 2004, há mais de 12 anos. Portanto, realmente o responsável ficou limitado a apresentar as alegações de defesa apresentar desacompanhadas de provas materiais e/ou documentais que pudessem contestar os relatórios técnicos da Funasa.
20. Por outro lado, a vistoria física das obras realizada pela Funasa mostra que foram construídos módulos sanitários com diversos defeitos construtivos, não sendo considerados os danos decorrentes de uso e/ou causados pelos próprios beneficiários, a exemplo do Parecer Técnico, de 29/4/2008 (peça 5, p. 130-134) . Realmente, a defesa não conseguiu contestar a Funasa em relação aos módulos sanitários vistoriados e encontrados com paredes sem chapisco e sem reboco, portas e esquadrias sem pintura e materiais (lavatórios, reservatórios) aplicados fora das especificações previstas nos projetos/planilhas. 
21. Também, não prosperam os argumentos do defendente de que os relatórios técnicos da Funasa se basearam em visitas realizadas por amostragem (item 15, letra "c", retro) . A Funasa deixou bem claro no Relatório de Visita Técnica datado de 28/4/2008, que as vistorias in loco ocorreram nos períodos de 17 a 20/3/2008 e 24 a 28/3/2008 e que "todos os beneficiários relacionados na segunda lista apresentada pela prefeitura foram visitados" (peça 2, p. 162 e 174) .
22. Além disso, não se sustenta a alegação de que o relatório da Funasa não identificou quantos e quais módulos sanitários apresentaram irregularidades na construção (item 15, letra "b", retro; peça 20, p. 4) . O Relatório de Visita Técnica da Funasa (peça 5, p. 36-84) , registra claramente todos os 142 módulos sanitários construídos e os respectivos nomes dos beneficiários e dos itens efetivamente executados por módulo sanitário, de um total de 217 beneficiários considerados (v. peça 5, p. 52-84) . 
23. Nesse contexto, não acolhemos as alegações de defesa apresentadas, tendo em vista que o responsável limitou-se a questionar, sem sucesso, a fidedignidade dos relatórios técnicos da Funasa. Nos autos constam medições de serviços pagos, mas que na realidade não foram corretamente executados. Exemplificando, objetivamente o Parecer Técnico da Funasa (peça 2, p. 228-232) contradiz as medições da sociedade empresária Soares e Almeida Ltda. (peça 2, p. 69-71) , nos seguintes serviços:
	Itens das medições pagas (peça 2, p. 69-71) .
	Irregularidades apontadas no parecer técnico da Funasa (peça 2, p. 228) .

	Item 2.4 - lançamento de concreto Fck 13,50 Mpa, Item 2.5 - Concreto Simples Traço 1:3:4 
Item 2.7 - Colocação de Pedra de Mão
	Utilização de tijolos cerâmicos furados para complementar a fundação dos módulos.

	Item 3.2 - Camada Impermeabilizadora esp=0,05m em concreto simples
	impermeabilização de concreto (contra-piso) não atende especificações técnicas.

	Item 3.1 - Piso Cimentado Liso Traço 1:3 esp=0,02
	Pisos cimentados lisos com defeitos generalizados (rachaduras, buracos) .

	Item 4.1 - Alvenaria de Tijolo Furado Esp. 0,10 cm
	Qualidade dos tijolos cerâmicos: tijolos desmanchando em algumas paredes.

	Item 9.2 - Pintura Esmalte
	Portas instaladas apresentando danos causados pela ferrugem decorrente da falta de pintura.

	Item 8.1 - Instalação de Reservatório Fibrocimento 250 litros, com registros e conexões.
	Reservatórios em fibra de vidro e polietileno (projeto Amianto) .

	Item 8.2 - Instalação Completa de Lavatório de PVC pequeno.
	Lavatórios em louça (projeto PVC) , sendo vários deles mal fixados.

	Item 5.2 - Revestimento Único.
	Reboco soltando.

	Item 5.1- Chapisco com Argamassa 1:3 
	Ausência de "chapisco" em todos os módulos;

	Item 6.1 - Assentamento de laje de Piso Pré Fabricada.
Item 6.2 - Capeamento em Concreto Armado Traço 1:2:4
	Infiltrações em tetos e paredes: Não há correspondência específica.

	Item 11.8 - Assentamento de Peça de Madeira de Lei 0,80 x 0,60 x 0,05.
	Vários reservatórios não têm a peça de madeira para sua sustentação.

	Item 11.6 - Chapisco esp=0,50 m
Item 11.7 - Reboco em Parede Intema esp=2,0 cm
	Tanques sépticos apresentando defeitos generalizados (infiltração, ausência de chapisco, camada de reboco fina) .

	Item 10.3 - Assentamento de manilha de Concreto armado DN = 500 mm h=0,50m
	ausência das manilhas para "contenção" das paredes nos sumidouros.

	Item 4.2 - Elemento Vazado
	Elemento irregular cerâmico vazado foi substituído por basculantes.

	Item sem correspondência
	Várias tampas dos sumidouros e de tanques sépticos sem resistência mecânica, em desacordo com as especificações técnicas.

	Item sem correspondência
	Vasos sanitários mal fixados, em função disso vários deles quebraram.

	Item sem correspondência
	Tanques de lavar roupas apresentando trincas e quebraduras.

	Item 9.2 - Pintura Esmalte
	As esquadrias, na sua maioria, não foram pintadas.

	Item 9.1 - caiação em paredes
	Pintura a cal em desacordo com as especificações técnicas.

	Item sem correspondência
	Vários Tanques sépticos e sumidouros foram construídos com distância muito pequena em relação ao corpo do módulo e entre si.

	Item 3.3 - Passeio Externo de Concreto Magro esp=0,07
	Passeios externos construídos em concreto, com consistência em desacordo com as especificações técnicas.

24. Por outro lado, o débito atribuído ao responsável não condiz com a realidade fática, pois nem todas as irregularidades construtivas apontadas pela Funasa prejudicaram a funcionalidade dos módulos sanitários. Ao contrário, algumas modificações, verificadas pela Funasa, valorizaram os módulos sanitários, a saber:
	a) reservatórios em fibra de vidro e polietileno no lugar de reservatório em Amianto constante do projeto; há muito já se proibiu no Brasil o uso de amianto (prejudicial à saúde humana) na fabricação de reservatórios, telhas e caixas d'água;
	b) lavatórios em louça no lugar de lavatório em PVC previsto no projeto PVC; os lavatórios em louça valorizam o conjunto do módulo sanitário em relação ao PVC, em qualidade e preço; portanto, foram instalados produtos mais caros do que os originalmente previstos;
	c) o elemento irregular cerâmico vazado foi substituído por basculantes; o basculante (janela com ferragem e vidro) valoriza o ambiente, em claridade, qualidade e preço; portanto, foram instaladas janelas com itens mais caros do que o originalmente previsto.
25. O responsável também alegou em sua defesa a redução de meta que havia pleiteado durante a execução do Convênio 1.814/2002 (item 18, letra "a" retro) . Mesmo que a Funasa não tenha emitido autorização formal para a redução de metas do objeto pactuado, observamos que o Relatório de Visita Técnica 02 daquela fundação, datado de 29/4/2005 (peça 2, p. 94) considerou a quantidade prevista de 217 módulos sanitários, sinalizando posicionamento favorável à modificação do quantitativo de módulos sanitários a serem construídos. Assim, a Funasa tinha conhecimento da solicitação em causa e só não se expressou formal e tempestivamente sobre o pedido do convenente por questões internas da própria fundação. 
26. Verificamos noutro documento, intitulado Notificação Técnica 02/2005, que o técnico da Funasa também considerou a alteração do quantitativo inicialmente previsto e solicitou o envio da "nova lista conforme novo plano de trabalho relativo à redução de metas de 298 para 217 módulos" e da justificativa da alteração de beneficiários (peça 2, p. 95) . Ademais, o Relatório de Visita Técnica da Funasa (peça 5, p. 36-84) registra claramente todos os 142 módulos sanitários construídos e os respectivos nomes dos beneficiários e dos itens efetivamente executados por módulo sanitário, de um total de 217 beneficiários considerados (v. peça 5, p. 52-84) .
27. A manifestação da Funasa desfavorável à redução de metas somente ocorreu em 2008, quatro anos depois de o responsável ter deixado o cargo de prefeito de Jaíba. Ademais, além de intempestivos, os argumentos dos engenheiros da Funasa para negar o pedido não guardam qualquer conexão com a motivação oferecida pelo Município de Jaíba para obter a redução de metas. 
28. Realmente, a Funasa não poderia se valer dos defeitos de construção dos módulos sanitários para negar o pedido de redução de meta pleiteada pelo município. O concedente deveria ter sido mais objetivo e fundamentado a recusa em argumentos que contestassem o pedido do convenente que foi fundamentado na correção monetária necessária à recomposição da moeda em virtude da demora no repasse das verbas pelo concedente.
29. Deve-se considerar, ainda, na definição do valor do débito, o valor global do Contrato Administrativo de Obras e Serviços de Engenharia (peça 4, p. 352-358) acertado entre a Prefeitura e a construtora Soares e Almeida Ltda. (R$ 647.335,49) , pois, a partir desse contrato, pode-se presumir que os módulos sanitários foram contratados a custo mais alto que o previsto no ajuste com a Funasa.
30. Há evidências robustas de que os módulos sanitários foram licitados e contratados por valor unitário superior ao previsto no plano de trabalho original e na licitação. Não havendo notícias de que a licitação tenha transcorrido de forma irregular, não há razão para desconsiderar esses custos agora.
31. Com efeito, em seus cálculos a Funasa adotou o valor de R$ 1.481,48 por módulo sanitário o que resultou num débito de R$ 146.044,10.  No entanto, a prova de que o Município de Jaíba licitou a contratação de 217 módulos sanitários (e não 298) a um custo unitário maior do considerado pela Funasa pode ser observada nas medições apresentadas pela empresa Soares e Almeida Ltda. (v. exemplos na peça 1, p. 129-131e 137-139) . Verifica-se nessas medições que o custo unitário dos módulos sanitários alcançou R$ 1.992,00, projetando o valor global de R$ 432.264,00 para 217 módulos sanitários. 
32. Nota-se no processo licitatório que a comissão de licitação do Município de Jaíba considerou a construção de 217 módulos sanitários (peça 2, p. 103) , sendo esse o quantitativo de módulos discriminado no contrato celebrado entre o município e a empresa Soares e Almeida Ltda. (peça 4, p. 352) . 
33. Assim, o fato de o contrato compreender um escopo mais abrangente (construção de módulos sanitários e sistema de abastecimento de água) não impede de se concluir, objetivamente, que:
	a) as 217 unidades de módulos sanitários foram licitadas e contratadas pelo valor unitário de R$ 1.992,00 e valor global de R$ 432.264,00;
	b) consequentemente, a construção do sistema de abastecimento de água, pertinente ao escopo de outro repasse (Convênio 1.722/2002) , foi contratada pelo montante de R$ 215.071,49, correspondendo ao valor do contrato (R$ 647.335,49) menos o valor dos 217 módulos sanitários (R$ 432.264,00) .
34. Em razão do exposto acima, discordamos dos critérios usados no Relatório de Visita Técnica à peça 2 (p. 160-164) pelos engenheiros da Funasa para o cálculo dos quantitativos e percentuais executados do convênio em tela. A discordância reside na utilização pela Funasa do custo unitário de R$ 1.481,48 para a execução de 298 módulos sanitários, ao passo que a licitação foi realizada prevendo a execução de 217 unidades ao preço unitário de R$ 1.992,00, ou seja, 34,46% mais caro do que o previsto no plano de trabalho original.
35. Nesse cenário, adotando a mesma metodologia empregada pelo MPTCU (item 13 do parecer à peça 10) , mas com os valores efetivamente licitados (e não históricos) , o montante equivalente aos serviços satisfatoriamente executados, calculado pela Funasa, passaria inicialmente de R$ 146.044,10 (+34,46%) para R$ 196.370,90. Deduzindo-o do total pago à construtora (R$ 307.012,24) , conforme informado pelo ex-prefeito (peça 1, p. 229) , tem-se um prejuízo de R$ 110.641,34.
36. Como se trata de superfaturamento em pagamentos feitos com a aplicação concomitante de contrapartida municipal, deve-se avaliar que parcela é devida aos cofres federais. Dentre o total pago, R$ 15.987,79 foram quitados com recursos do município, indicando a participação federal efetivamente em 94,8%. Assim, o débito em relação à União equivale a R$ 104.887,99. 
37. Dessa forma, mantemos o entendimento exposto na instrução à peça 24, no sentido de acolher parcialmente as alegações de defesa apresentadas pelo Sr. Giovani Antônio da Fonseca (CPF XXX.493.206-XX) , uma vez que não foram suficientes para descaracterizar integralmente o débito a ele atribuído em solidariedade com a sociedade empresária Soares e Almeida Ltda. Enfim, o responsável autorizou o pagamento de R$ 307.012,24 para a execução de 217 módulos sanitários, mas foram efetivamente construídas 142 unidades com diversas falhas de construção.
CONCLUSÃO
38. Devidamente citada, por meio do por meio do Ofício 2479/2017-TCU/Secex/MG, de 13/10/2017 a sociedade Soares e Almeida Ltda. não se manifestou, transcorrendo in albis o prazo de 15 dias concedido para apresentar as alegações de defesa. Consequentemente, impõe-se que seja considerada revel, dando-se prosseguimento ao processo, de acordo com o art. 12, § 3º, da Lei 8.443/1992. Ao não apresentar defesa, a sociedade não produziu provas que elidissem o débito resultante do recebimento de pagamentos indevidos, considerando os serviços não executados ou realizados fora das especificações técnicas requeridas na consecução do objeto do Convênio 1.814/2002, firmado entre a Funasa e o Município de Jaíba/MG.  (item 23 retro) .
39. A seu turno, a defesa do Sr. Giovani Antônio da Fonseca (CPF XXX.493.206-XX) , ex-prefeito do município de Jaíba/MG, não logrou êxito em elidir o débito a ele atribuído (itens 23 e 39 retro) .
40. Assim, as presentes contas devem ser julgadas irregulares, com a condenação dos responsáveis em débito, na linha da jurisprudência desta Corte (Acórdão 6530/2016-TCU-Primeira Câmara) , com remessa de cópia dos elementos pertinentes ao Ministério Público da União, atendendo, assim, ao disposto no art. 16, § 3º, da Lei 8.443/1992 c/c o art. 209, § 7º, do Regimento Interno/TCU.
41. Finalmente, concluímos que o Sr. Giovani Antônio da Fonseca (CPF XXX.493.206-XX) e a sociedade empresária Soares e Almeida Ltda. (CNPJ 41.660.739/0001-07) não devem ser penalizados com a multa prevista no art. 57 da Lei 8.443/1992, haja vista ter ocorrido a prescrição da pretensão punitiva, pois a citação dos responsáveis ocorreu depois que se completassem dez anos da ocorrência das irregularidades. Realmente, os responsáveis foram citados em julho de 2016 e outubro de 2017 (itens 12-14 retro) , enquanto os fatos danosos ocorreram no período de setembro de 2003 a junho de 2004, portanto, há mais de 10 anos, segundo a relação de pagamentos efetuados constante da peça 1, p. 229.
PROPOSTA DE ENCAMINHAMENTO
42. Diante do exposto, submetem-se os autos à consideração superior, propondo:
42.1. Considerar revel, para todos os efeitos, a sociedade empresária Soares e Almeida Ltda. (CNPJ 41.660.739/0001-07) , dando-se prosseguimento ao processo, nos termos do art. 12, § 3º, da Lei 8.443/1992 c/c o art. 202, § 8º, do RI/TCU;
42.2. Rejeitar parcialmente as alegações de defesa apresentadas pelo Sr. Giovani Antônio da Fonseca (CPF XXX.493.206-XX) , ex-prefeito do município de Jaíba/MG;
42.3. Com fundamento nos arts. 1º, inciso I, 16, inciso III, alínea "c", da Lei 8.443/1992 c/c os arts. 19, caput, e 23, inciso III, da mesma Lei, e com arts. 1º, inciso I, 209, inciso III, 210 e 214, inciso III, do Regimento Interno do TCU, que sejam julgadas irregulares as contas do Sr. Giovani Antônio da Fonseca (CPF XXX.493.206-XX) , ex-prefeito do município de Jaíba/MG, e da Sociedade Empresária Soares e Almeida Ltda. (CNPJ 41.660.739/0001-07) condenando-os solidariamente ao pagamento das quantias a seguir especificadas, com a fixação do prazo de quinze dias, a contar da notificação, para comprovarem, perante o Tribunal (art. 214, inciso III, alínea "a", do Regimento Interno) , o recolhimento da dívida aos cofres da Fundação Nacional de Saúde, atualizada monetariamente e acrescida dos juros de mora, calculados a partir das datas discriminadas, até a data do recolhimento, e com o abatimento de valores acaso já satisfeitos, na forma prevista na legislação em vigor. 
	Valor original (R$) 
	Data de ocorrência
	Débito / (Crédito) 

	28.487,10
	2/6/2004
	débito

	28.339,19
	12/5/2004 
	débito

	38.341,25
	13/4/2004
	débito

	  9.720,45
	27/2/2004
	débito

	 (5.524,77) 
	1/12/2009
	crédito

42.4. Autorizar, desde logo, nos termos do art. 28, inciso II, da Lei 8.443/1992 c/c o art. 219, inciso II, do RI/TCU, a cobrança judicial da dívida caso não atendidas as notificações;
42.5. Autorizar, caso requerido, o pagamento da dívida do Sr. Giovani Antônio da Fonseca (CPF XXX.493.206-XX) e da sociedade empresária Soares e Almeida Ltda. (CNPJ 41.660.739/0001-07) , em até 36 parcelas mensais e consecutivas, nos termos do art. 26 da Lei 8.443/1992 c/c o art. 217 do Regimento Interno, fixando-lhe o prazo de quinze dias, a contar do recebimento da notificação, para comprovar perante o Tribunal o recolhimento da primeira parcela, e de trinta dias, a contar da parcela anterior, para comprovar o recolhimento das demais parcelas, devendo incidir sobre cada valor mensal, atualizado monetariamente, os juros de mora devidos, na forma prevista na legislação em vigor, cabendo alertar o responsável que, caso opte por essa forma de pagamento, a falta de comprovação do recolhimento de qualquer parcela implicará o vencimento antecipado do saldo devedor, nos termos do art. 26, parágrafo único, da Lei 8.443/1992 c/c o art. 217, § 2º, do RI/TCU; e;
42.6. Encaminhar cópia da deliberação que vier a ser proferida, bem como do relatório e do voto que a fundamentarem, ao Procurador-Chefe da Procuradoria da República em Minas Gerais, nos termos do § 3º do art. 16 da Lei 8.443/1992 c/c o § 7º do art. 209 do Regimento Interno do TCU, para adoção das medidas que entender cabíveis, bem como à Fundação Nacional de Saúde - Funasa."
O MP/TCU exarou o seguinte parecer (peça 42) :
"Cuidam os autos de tomada de contas especial instaurada pela Fundação Nacional de Saúde (Funasa) em desfavor do Sr. Giovani Antônio da Fonseca, ex-prefeito de Jaíba/MG, em razão da não consecução dos objetivos do Convênio nº 1.814/2002, cujo objeto era a execução de melhorias sanitárias domiciliares em habitações dessa localidade.
O processo retorna ao MP/TCU após a renovação da citação da empresa Soares e Almeida Ltda., arrolada como responsável solidária pelo dano. Essa providência foi demandada por Vossa Excelência (peça 28) ao acolher proposta preliminar que apresentei no pronunciamento anterior (peça 27) .
Embora a sociedade empresária não tenha trazido manifestação aos autos, verifica-se que sua notificação foi regularmente realizada (peças 34/38) , havendo o ofício sido recebido diretamente pelo seu representante legal. Cumpre, portanto, reconhecer a revelia da empresa, nos termos do art. 12, § 3º, da Lei nº 8.443/92. O ex-prefeito, por sua vez, já havia submetido alegações de defesa (peça 20) , permitindo que se conclua agora estar devidamente finalizada a fase de saneamento desta TCE.
A unidade técnica, após analisar a defesa apresentada pelo ex-mandatário municipal, concluiu que as alegações não foram suficientes para elidir a irregularidade discutida no caso em exame, contudo poderiam justificar, juntamente com os demais elementos presentes no processo, a redução do valor do débito (peça 39) .
A reestimativa do dano alvitrada pela Secex/MG baseia-se na mesma metodologia de cálculo indicada no primeiro pronunciamento deste parquet (peça 10) , porém adotando valor maior para o custo de construção unitário de cada módulo sanitário domiciliar. Em vez de considerar o custo de R$ 1.481,48 por módulo, cifra que corresponde à prevista no plano de trabalho do convênio, a unidade instrutora propugnou ser mais correto assumir o preço pelo qual foi efetivamente contratada a execução, equivalente a R$ 1.992,00 por módulo. 
Tal valor estaria mais condizente com a materialidade observada na realidade da contratação das obras, evidenciada em documentos que integraram as medições dos serviços, a licitação e o contrato celebrado entre o Município e a construtora. Apesar de esse custo unitário estar relacionado a uma alteração unilateral da meta pactuada, reduzindo a quantidade programada de módulos de 298 para 217, a unidade técnica considerou que teria havido uma aceitação tácita pela fiscalização da concedente e uma rejeição formal extemporânea do pleito pela Funasa. Assim, caberia reconhecer o valor mais próximo da verdade material.
A partir dessas premissas, o débito perante o erário federal foi estimado em R$ 104.887,99. A responsabilidade pelo dano permaneceu atribuída ao ex-prefeito, gestor dos recursos transferidos, e à empresa contratada para a execução das obras.
Com relação à pretensão punitiva desta Corte, a Secex/MG entendeu estar prescrita. Os fatos geradores do dano, referentes aos pagamentos por serviços não executados ou realizados fora das especificações técnicas requeridas, ocorreram entre setembro/2003 e junho/2004, enquanto as citações foram ordenadas somente em 2016, transcorridos mais de dez anos desde o termo inicial da pretensão.
Por conseguinte, foi apresentada proposta de encaminhamento composta de julgamento das contas do ex-prefeito e da construtora como irregulares a da condenação de ambos ao recolhimento do débito conforme recalculado.
Manifesto concordância com as análises e com o encaminhamento aventado pela Secex/MG.
As alegações de defesa submetidas pelo ex-gestor municipal não se mostraram suficientes para elidir as irregularidades debatidas, porém a reestimativa do dano proposta pela unidade técnica mostra-se adequada em vista da realidade fática da contratação dos serviços de execução dos módulos sanitários domiciliares. Inexistindo elementos comprobatórios da boa-fé dos responsáveis, cumpre julgar irregulares as presentes contas, atentando para a prescrição da pretensão punitiva ocorrida no caso concreto.
Ante o exposto, este representante do Ministério Público de Contas alinha-se integralmente às conclusões e ao encaminhamento proposto pela unidade técnica (peça 39) , no sentido de julgar irregulares as contas do Sr. Giovani Antônio da Fonseca e da empresa Soares e Almeida Ltda. e condená-los solidariamente ao ressarcimento de débito no montante histórico de R$ 104.887,99, abatendo-se o saldo remanescente já devolvido à União."
É o relatório.

Renato Massiere Cândido (OAB/MG 108.483).

Subprocurador-Geral Paulo Soares Bugarin.

TOMADA DE CONTAS ESPECIAL. FUNDAÇÃO NACIONAL DE SAÚDE. CONVÊNIO 1.814/2002. EXECUÇÃO DE MELHORIAS SANITÁRIAS DOMICILIARES. INEXECUÇÃO PARCIAL DO OBJETO. CONTAS IRREGULARES. DÉBITO. PRESCRIÇÃO DA PRETENSÃO PUNITIVA.

TOMADA DE CONTAS ESPECIAL (TCE)

Secretaria de Controle Externo de Tomada de Contas Especial (SecexTCE).

Trata-se de tomada de contas especial instaurada pela Fundação Nacional de Saúde (Funasa) em razão da não consecução dos objetivos do Convênio 1.814/2002, firmado com o Município de Jaíba/MG, cujo objeto era a execução de melhorias sanitárias domiciliares. 
Houve a liberação de R$ 279.786,45 por parte do Concedente, por meio de duas ordens bancárias emitidas em 4/6/2003 (R$ 159.877,97) e 30/12/2003 (R$ 119.908,48) .
No âmbito desta Corte, Giovani Antonio da Fonseca, ex-prefeito de Jaíba/MG (gestão 2001-2004) , e a empresa Soares e Almeida Ltda., contratada para a execução das obras, foram citados em razão da:
[...] inexecução injustificada do objeto pactuado no Convênio 1.814/2002- Siafi 477.201 (peça 1, p. 157-169) , celebrado com o município de Jaíba/MG, tendo por objeto a execução de melhorias sanitárias domiciliares, conforme o plano de trabalho (peça 1, p. 47-61) , com vigência estipulada para o período de 23/12/2002 a 30/11/2011. Consequentemente, o ex-prefeito Giovani Antônio da Fonseca autorizou o pagamento da quantia de R$ 307.012,24, causando um prejuízo de R$ 152.597,80, ao passo que a empresa Soares e Almeida Ltda. recebeu indevidamente essa quantia, considerando que: 
	I - No Parecer Técnico (peça 2, p. 228) os engenheiros da Funasa consideraram que a execução física das obras alcançou o percentual de 33,08%. Salientaram que o objetivo do convênio não foi atingido, tendo sido detectadas as seguintes irregularidades: 
	-Foram utilizados tijolos cerâmicos furados para complementar a fundação dos módulos; 
	-Camada impermeabilizadora de concreto (contra-piso) não atende especificações técnicas; 
	-Pisos cimentados lisos com defeitos generalizados (rachaduras, buracos) ; 
	-Qualidade dos tijolos cerâmicos: constatamos tijolos desmanchando em algumas paredes; 
	-As portas instaladas na sua maioria apresentam danos causados pela ferrugem decorrente da falta de pintura; 
	-Reservatórios em fibra de vidro e polietileno (projeto Amianto) ; 
-Lavatórios em louça (projeto PVC) , sendo vários deles mal fixados; 
	-Reboco soltando; 
	-Ausência de "chapisco" em todos os módulos; 
	-Infiltrações em tetos e paredes; 
	-Vários reservatórios não têm a peça de madeira para sua sustentação; 
	-Tanques sépticos apresentando defeitos generalizados (infiltração, ausência de chapisco, camada de reboco fina) ; 
	-Não foram colocadas as manilhas para "contenção" das paredes, nos sumidouros construídos; 
	-O elemento irregular cerâmico vazado foi substituído por basculantes;
	-Várias tampas dos sumidouros e de tanques sépticos sem resistência mecânica, em desacordo com as especificações técnicas; 
	-Vasos sanitários mal fixados, em função disso vários deles quebraram; 
	-Tanques de lavar roupas apresentando trincas e quebraduras; 
	-As esquadrias, na sua maioria, não foram pintadas; 
	-Pintura a cal não está de acordo com as especificações técnicas; 
	-Vários Tanques sépticos e sumidouros foram construídos com distância muito pequena em relação ao corpo do módulo e entre si; 
	-Passeios externos construídos em concreto, com consistência em desacordo com as especificações técnicas. 
Referida sociedade empresária não apresentou alegações de defesa, devendo ser considerada revel, o que não impede o prosseguimento do feito, nos termos do art. 12, §3º, da Lei 8.443/1992.
A unidade instrutiva, no que foi acompanhada pelo Parquet especializado, acolheu parcialmente as alegações de defesa apresentadas pelo ex-prefeito, para reduzir o valor do débito, propondo julgar irregulares as contas dos responsáveis, condenando-os, solidariamente, ao pagamento da quantia devida, sem a aplicação de multa, em razão da ocorrência de prescrição da pretensão punitiva. 
Acolho as conclusões precedentes, incorporando-as às minhas razões de decidir, sem prejuízo das seguintes considerações. 
O ex-prefeito alegou não ter havido dolo, pois não há nos autos indícios de malversação dos recursos federais recebidos no âmbito do aludido convênio.
A Jurisprudência tradicional desta Corte considerava suficiente, para a responsabilização dos agentes públicos, seja para condenação em débito ou aplicação de sanção, tivessem eles agido com culpa (lato sensu) . 
Recente alteração na Lei de Introdução às Normas do Direito Brasileiro (LINDB) incluiu dispositivo que exige, para a responsabilização pessoal do agente, que ele tenha agido com "dolo ou erro grosseiro" (art. 28) . 
Para efeitos de responsabilização pelo débito apurado, as decisões do TCU, a exemplo do Acórdão 5547/2019-TCU-Primeira Câmara (Relator Ministro Benjamin Zymler) , interpretam referido dispositivo da LINDB, à luz do art. 37, §6º, da Constituição Federal de 1988, o qual não faz nenhuma distinção entre os graus de culpa para fins de responsabilização pelo dano, in verbis:
6º As pessoas jurídicas de direito público e as de direito privado prestadoras de serviços públicos responderão pelos danos que seus agentes, nessa qualidade, causarem a terceiros, assegurado o direito de regresso contra o responsável nos casos de dolo ou culpa.
Dessa forma, permanece suficiente a caracterização de culpa (lato sensu) por parte do agente público para que haja sua responsabilização pelo débito apurado.
Para a aplicação de sanção, o TCU vem considerando erro grosseiro o que decorre de uma grave inobservância de um dever de cuidado, isto é, praticado com culpa grave. 
No presente caso, foi apurado que o ex-prefeito autorizou o pagamento de diversos serviços não executados ou mal executados, com grave inobservância de um dever de cuidado, o que ensejaria, além de sua responsabilização pelo dano apurado, a aplicação de multa, com base no art. 57, da Lei 8.666/1992, se não fosse a ocorrência de prescrição da pretensão punitiva.
De um total de 217 módulos, foram efetivamente construídas 142 unidades, com diversas falhas de construção. 
Muito embora a unidade técnica tenha registrado que o transcurso de 12 anos poderia, em tese, limitar o exercício do direito de defesa do ex-prefeito, esse responsável não comprovou eventual prejuízo decorrente do lapso temporal, o que é exigido pela Jurisprudência desta Corte.
O ex-gestor alega falhas no relatório técnico da Funasa, as quais foram devidamente afastadas pela unidade instrutora. De fato, o documento aponta todos os módulos sanitários vistoriados e os defeitos encontrados, não existindo as falhas alegadas.  
Contudo, em sua derradeira instrução, a Secex/MG propõe a redução do valor do débito inicialmente apurado, porquanto nem todas as irregularidades construtivas indicadas pela Funasa prejudicariam a funcionalidade dos módulos sanitários, no que foi acompanhada pelo Parquet. 
Algumas modificações verificadas teriam até mesmo valorizado os aludidos módulos, como:
 a) reservatórios em fibra de vidro e polietileno no lugar de reservatório em Amianto constante do projeto; há muito já se proibiu no Brasil o uso de amianto (prejudicial à saúde humana) na fabricação de reservatórios, telhas e caixas d'água;
b) lavatórios em louça no lugar de lavatório em PVC previsto no projeto PVC; os lavatórios em louça valorizam o conjunto do módulo sanitário em relação ao PVC, em qualidade e preço; portanto, foram instalados produtos mais caros do que os originalmente previstos;
c) o elemento irregular cerâmico vazado foi substituído por basculantes; o basculante (janela com ferragem e vidro) valoriza o ambiente, em claridade, qualidade e preço; portanto, foram instaladas janelas com itens mais caros do que o originalmente previsto.
Além disso, em que pese a Funasa não ter autorizado, formalmente, a redução de meta do Convênio, de 298 para 217 módulos, considerou esse novo número em seus relatórios técnicos. Apenas em 2008, quando o ex-prefeito não estava mais no cargo, a entidade se manifestou de forma desfavorável a essa redução, com motivação relacionada aos defeitos de construção dos módulos, o que não guarda conexão com os fundamentos do pedido do convenente, que foi a inflação ocorrida no atraso do repasse dos recursos. 
Em acréscimo, como aduzido pela Secex/MG, é razoável considerar, no cálculo do débito, o custo unitário de R$ 1.992,00 para a execução de 217 módulos sanitários, tal como adotado no procedimento licitatório promovido pelo convenente, superior ao valor de R$ 1.481,48, previsto no plano de trabalho para a execução de 298 módulos e considerado pela Funasa em seus cálculos.  
 Assim, os serviços satisfatoriamente executados atingem R$ 196.370,90, de um total de R$ 307.012,24 pagos à construtora, resultando em prejuízo de R$ 110.641,34. Considerando a parte que foi paga com recursos do Município, a participação federal atinge 94,8%, resultando em débito de R$ 104.887,99, em valor original. 
Devidamente corrigido, o débito corresponde a R$ 231.561,02. 
Por fim, como proposto pela unidade técnica, reconheço a prescrição da pretensão punitiva, nos termos do Acórdão 1441/2016-TCU-Plenário, pois os responsáveis foram citados em julho de 2016 e outubro de 2017 por irregularidades ocorridas até junho de 2004. 
Ante o exposto, voto por que o Tribunal adote o Acórdão que ora submeto à apreciação deste Colegiado.
TCU, Sala das Sessões Ministro Luciano Brandão Alves de Souza, em tagDataSessao.
WALTON ALENCAR RODRIGUES 
Relator